臺灣彰化地方法院民事判決　100年度重訴字第110號
原　　　告　彰化商業銀行股份有限公司
法定代理人　陳淮舟
訴訟代理人　石健華
被　　　告　洪雲
被　　　告　謝德和
被　　　告　謝品誼即謝雪卿
被　　　告　謝雪靜
被　　　告　謝明定
被　　　告　謝雪霞
共　　　同
訴訟代理人　陳世煌律師
　　　　　　黃俊昇律師
上列當事人間請求清償借款事件，本院於民國100年11月24日言
詞辯論終結，判決如下：
    主  文
原告之訴駁回。
訴訟費用由原告負擔。
    事實及理由
一、原告聲明求為判決：被告應連帶給付原告新台幣（下同）
    870萬元及自民國（下同）85年12月11日起至清償日止，按
    年息9.65%計算之利息，並自民國86年1月12日起至清償日止
    ，六個月以內按上開利率百分之十，超過六個月者，按上開
    利率百分之二十，計算之違約金。其主張略以：
  (一)原告依財政部台財融(三)字第0903000102號函，受讓彰化縣芳
    苑鄉農會信用部，為此本件債權人變更為原告彰化商業銀行
    股份有限公司。
  (二)本件債務人即被告之被繼承人謝慶源於81年6月15日向原告
    借款870萬元，清償日為86年6月15日、年利率9.65%，並有
    違約金之約定，此有擔保放款借據可稽。前開債務已屆清償
    期，合計尚欠原告870萬元及自85年12月11日起至清償日止
    之利息、違約金。謝慶源已於83年1月10日死亡，不得已乃
    對繼承人即被告訴追，又其繼承人並無聲請拋棄繼承或限定
    繼承，此有臺灣彰化地方法院家事法庭彰院賢家科康字第
    100062403號函為憑，故其繼承人洪雲等6人依法應繼承其
    債務，爰依法提起本訴。
二、被告則聲明求為判決：駁回原告之訴，如受不利判決，願供
    擔保請准宣告免為假執行。其答辯略以：
  (一)被告等否認被繼承人謝慶源與原告間有借貸之法律關係存在
    ：
    1.原告主張被繼承人謝慶源向原告借款之依據為擔保放款借
      據乙紙，由借據之借款人謝慶源與連帶保證人謝寶蓮二人
      之簽名字跡以觀，顯係由同一人所簽，謝慶源之簽名字跡
      明顯與生前之簽名方式不同，就被繼承人謝慶源之簽名字
      跡如有查證之必要，懇請鈞院賜准向台灣中小企業銀行二
      林分行函調謝慶源開戶時留存之簽名字樣，被告等否認系
      爭借據上之簽名為被繼承人謝慶源所簽。再者，本件借貸
      金額高達870萬元，必經原告對保審核通過方可撥款，且
      該借貸款項又係如何交付予被繼承人，被告等否認被繼承
      人謝慶源有收受該筆貸款，爰懇請鈞院賜准命原告提出對
      保、審核資料及該筆貸款如何交款，如係轉入帳戶亦請命
      提出轉入帳戶之開戶資料及該筆帳戶歷年之往來明細。
    2.況依常理，借款銀行於出借款項當時，定會考量借款人之
      資力及能力，被繼承人謝慶源為販售醬菜、菜子之小販，
      名下無資產亦無資金缺口，是否亟須870萬元之貸款，甚
      家中無人知悉已有可疑，且原告為銀行業者，被繼承人無
      資產、收入學歷均不豐，又何以願出借高達870萬元之貸
      款，實有違常理。另被繼承人謝慶源83年1月間死亡，期
      間原告均未催繳本息，若真有原告所述被繼承人謝慶源有
      借貸之事實，何以於謝慶源往生18年後且事證經過多年已
      不復存之時，才向被告等提出訴訟，實有違常情。
    3.綜上，被告等否認被繼承人謝清源曾向原告借貸而有積欠
      如上債務未清償。
  (二)被告等為被繼承人謝慶源之繼承人，依據原告陳報狀所陳之
    授信約定書及借據上之簽名與被繼承人謝慶源之簽名方式明
    顯不同，且顯係與另一連帶保證人謝寶蓮之簽名均為同一人
    所簽署，被告等否認該簽名為被繼承人謝慶源所簽署，再者
    ，依原告所陳報之借款申請書、放款利率核定表、授信約定
    書、登錄單、信用調查表甚借據等相關核貸資料，尚不論系
    爭文件上之簽名是否確為謝慶源所親簽（被告否認之），至
    多亦僅得證明被繼承人謝慶源有向彰化縣芳苑鄉農會申請貸
    款，並不足以證明原告有交付借款予被告，依民法第474條
    第1項之規定及參照最高法院17年台上字第917號判例意旨、
    87年度台上字第1611號判決、98年度台上第1045號裁判意旨
    ，是金錢借貸既為要物契約，除須證明雙方有借貸之意思合
    致外尚需證明借款交付之事實，本件被告等否認借據上之簽
    名為被繼承人謝慶源所親簽，且依現有事證亦無法證明原告
    有交付借款，依舉證責任分配原則，原告既無法證明借貸成
    立，爰請求駁回原告之訴。
  (三)退步言之，縱認被繼承人謝慶源確有向原告借款，然本件應
    有民法繼承篇施行法第1-3條第4項規定之適用：
    1.被告謝德和戶籍設籍與被繼承人謝慶源同址，然被告謝德
      和於78年間起即北上任職於鴻霖航空貨運代理股份有限公
      司，是被告謝德和於78年間至台北工作即未與被繼承人謝
      慶源同居共財。被告謝雪霞於75年3月間結婚離家遷出戶
      籍、被告謝品誼於81年1月間結婚離家遷出戶籍、被告謝
      雪靜於79年5月間結婚離家遷出戶籍，被告謝雪霞、謝品
      誼、謝雪靜均於被繼承人謝慶源往生前即因結婚而離家與
      夫婿同住並遷出戶籍，是被告謝雪霞、謝品誼、謝雪靜於
      繼承開始均未與被繼承人同居共財。
    2.被告洪雲、謝明定雖與被繼承人同居，然被繼承人謝慶
      源生前以賣醬菜、菜子等小生意為生，妻子即被告洪雲
      負責家務管理，家用開支則由被繼承人謝慶源定期交付，
      被繼承人在外之生意及財務狀況，被告洪雲並無所涉，
      而被告謝明定在工廠任職，被繼承人如前述以經營小生意
      為生，無資金缺口，同住期間被告洪雲、謝明定未曾聽
      聞被繼承人提及曾向彰化縣芳苑鄉農會信用部借貸（其他
      繼承人亦未曾聽聞），亦或家中曾收受任何貸款繳息帳單
      或有任何繳款之單據，甚被繼承人往生後數月內亦無收受
      任何催繳本息之通知，被告洪雲、謝明定實有因不可歸
      責於己之事由而於繼承開始時無法知悉債務之存在。
    3.依據財政部台灣省中區國稅局財產歸屬資料清單，被繼承
      人所遺財產計有現值17,400元之未辦保存登記建物一棟，
      惟該建物早於繼承開始時即已傾毀，無價值可言。被告謝
      德和、謝雪霞、謝品誼、謝雪靜等四人復因工作及結婚關
      係，未與被繼承人謝慶源同居共財，被告洪雲、謝明定
      又有不可歸責於己之事由，而均無法於繼承開始時知悉繼
      承債務之存在，致未能於修正施行前之法定期間為限定或
      拋棄繼承，且本件被告等未因借貸而獲有任何利益，亦未
      自被繼承人繼承任何財產，則如由被告等繼續履行繼承債
      務亦屬顯失公平，依民法繼承篇施行法第1-3條第4項之規
      定，被告等人應僅以「所得遺產」為限度，負清償責任，
      繼承既係以所得遺產為限度，本件被告等既無繼承被繼承
      人所遺任何財產，對原告即無負償還責任等語。
三、按當事人主張有利於己之事實者，就其事實有舉證之責任，
    民事訴訟法第277條前段定有明文。民事訴訟如係由原告主
    張權利者，應先由原告負舉證之責，若原告先不能舉證，以
    證實自己主張之事實為真實，則被告就其抗辯事實即令不能
    舉證，或其所舉證據尚有疵累，亦應駁回原告之請求（最高
    法院17年上字第917號判例意旨參照）。次按稱消費借貸者
    ，謂當事人一方移轉金錢或其他代替物之所有權於他方，而
    約定他方以種類、品質、數量相同之物返還之契約，民法第
    474條第1項著有明文。是以金錢消費借貸契約之成立，須同
    時具備「借貸雙方當事人消費借貸意思表示合致」及「貸與
    人將金錢交付予借用人」之要件，始得認定雙方之間有消費
    借貸關係之存在，否則即難認已成立消費借貸契約。本件原
    告既依消費借貸契約及繼承之法律關係而為請求，已為被告
    否認有借貸關係存在，揆諸上開說明，原告即應先就其主張
    負舉證之責。經查：原告主張被告之被繼承人謝慶源於81年
    6月15日向彰化縣芳苑鄉農會信用部借款870萬元等語，雖提
    出擔保放款借據、授信約定書、放款申請書、放款申請書登
    錄單、放款利率核定表、信用調查表、主檔登錄變更連線單
    為佐，然被告均否認被繼承人謝慶源簽名及印文之真正，並
    否認收受借貸款項，而原告就攸關「消費借貸意思表示是否
    合致」之擔保放款借據，既未能證明謝慶源之簽名及印文為
    真正，且就「借貸金錢是否交付」一節，亦未能證明已將借
    貸款項交付予借用人謝慶源，從而，原告既未能舉證證明彰
    化縣芳苑鄉農會信用部與謝慶源間有消費借貸之法律關係存
    在，則原告主張對謝慶源之繼承人即被告有消費借貸返還請
    求權，自屬無據 ，為無理由，應予駁回。
四、訴訟費用負擔之依據：民事訴訟法第78條。
中    華    民    國   100    年    12    月    8     日
                  民事第二庭    法  官  陳弘仁
以上正本係照原本作成。
如對判決上訴，應於判決送達後20日內向本院提出上訴狀。如委
任律師提起上訴者，應一併繳納上訴審裁判費。
中    華    民    國   100    年    12    月    8     日
                                書記官  梁高賓